【裁判字號】    88,上更(一),307
【裁判日期】    890119
【裁判案由】    違反建築法
【裁判全文】
臺灣高等法院臺中分院刑事判決                八十八年度上更(一)字第三○七號
    上  訴  人  臺灣苗栗地方法院檢察署檢察官
    被      告  乙○○
右上訴人因被告違反建築法案件，不服臺灣苗栗地方法院八十七年度重訴字第七號中
華民國八十七十二月二十九日第一審判決（起訴案號：臺灣苗栗地方法院檢察署八十
七年度偵字第一三六六號、八十七年度年度偵字第一四四三號、第一八八二號），提
起上訴，判決後經最高法院發回更審，本院判決如左：
      主  文
原判決關於乙○○部分撤銷。
乙○○違反有供營業使用事實之建築物，其使用人應維護建築物有關防火避難設施合
法使用與其結構及設備安全之規定致人於死，處有期徒刑壹年貳月。緩刑肆年。
      事  實
一、乙○○於民國 (下同）八十七年二月十日向陳淑琴頂讓位於苗栗縣通霄鎮○○里
    ○○○路四十七號二樓之黑將ＫＴＶ (以黑將餐廳名義申辦營利事業登記，實際
    係經營黑將ＫＴＶ視聽伴唱業務），經主管機關苗栗縣政府於八十七年二月十八
    日、同年二月二十七日、同年三月六日、同年三月十三日科處罰鍰，並勒令停業
    ，詎仍拒不停業，而繼續營業至同年三月二十五日。查苗栗縣通霄鎮○○里○○
    ○路四十七號址原依使用分區之規定係屬於市場用地，僅供市場、住宅及店舖之
    使用，乙○○於頂下該店經營，係該建築物之使用人，理應維護建築物有關防火
    避難設施合法使用與其結構及設備安全之規定合法使用之，惟為營利竟經營ＫＴ
    Ｖ之視聽伴唱業務，並於ＫＴＶ內使用易燃之裝潢物品，並將現場有緩降機三台
    ，均置於盒內，未取出安裝於窗口，臨路方向之窗戶均被廣告看板封死，內側窗
    戶均被木板封閉，致有關防火避難設施及建築結構設備不合乎有關防火避難設施
    合法使用與其結構及設備安全之規定，爰李政治（已判決有罪確定）於八十七年
    三月二十四日晚間至黑將ＫＴＶ內消費，迄至八十七年三月二十五日凌晨一時許
    ，欲以簽帳之方式繼續消費，為黑將ＫＴＶ經理丙○○所拒絕，惟李政治不願離
    去，與丙○○發生爭執，丙○○遂以拳頭毆打李政治臉部左眼部位，李政治因此
    心生不滿而離去，其預見在當時有徐佩君、賴姿均、王火爐、林家鼎、丙○○、
    黃子芸、徐新昇、徐玄燦等人在黑將ＫＴＶ消費，若點火引燃汽油，將燒燬黑將
    ＫＴＶ，足以致在黑將ＫＴＶ店內員工及前往消費之客人死亡，在不滿情緒下，
    猶決意在黑將ＫＴＶ內以縱火引燃汽油之方式報復，乃先騎乘車號ＬＡＨ─○三
    八號機車，至位於苗栗縣通霄鎮○○路七七號之億客來便利商店，購得打火機一
    個、寶特瓶裝之雪碧汽水一瓶，再至位於苗栗縣通霄鎮○○路四三六號之通苑加
    油站，將寶特瓶內之汽水傾倒完畢，購取高級汽油二點零七公升裝入寶特瓶內。
    之後，李政治即持上開打火機及以寶特瓶裝之汽油返至苗栗縣通霄鎮○○里○○
    ○路四十七號，將所購得以寶特瓶裝之汽油傾倒潑灑在該址一樓、二樓樓梯中間
    至黑將ＫＴＶ二樓大門地板處間之區域，再以其所購買之打火機點火引燃，因黑
    將ＫＴＶ裝潢及牆面均為易燃物品，火勢迅速延燒，苗栗縣警察局消防隊通霄分
    隊據報後於八十七年三月二十五日凌晨二時二十七分許至現場搶救，其中徐佩君
    、賴姿均、王火爐、林家鼎、丙○○等人順利逃離火場，倖免於死，然因火勢引
    起濃煙，且因黑將ＫＴＶ二樓有關防火避難設施不合乎規定，火勢延燒至黑將Ｋ
    ＴＶ內播音室，使當時仍在黑將ＫＴＶ播音室內而不及逃出之黃子芸、徐新昇、
    徐玄燦三人均於八十七年三月二十五日三時二分許因無法逃出被濃煙嗆傷併燒傷
    休克而在現場死亡，經苗栗縣警察局消防隊通霄分隊於八十七年三月二十五日三
    時十分許撲滅火勢，前後火勢延燒之結果，黑將ＫＴＶ建物所在之鋼筋混土結構
    尚未失其主要效用，惟各包廂、包廂外牆、走道、吧臺均部分燒毀或燻黑。
二、案經苗栗縣警察局通霄分局報請臺灣苗栗地方法院檢察署檢察官偵查起訴。
      理  由
一、訊據被告乙○○辯稱：伊沒有違反建築法，也沒有收到縣政府之罰緩之通知，且
    伊僅營業一個多月云云等語。
二、經查：黑將ＫＴＶ係以黑將餐廳之名義申請營業，營業項目為餐飲，有苗栗縣政
    府函附營利事業登記資料影本附卷可稽（見原審卷第七二至七四頁），被告顯有
    違規使用；次查苗栗縣通霄鎮○○里○○○路四十七號即黑將ＫＴＶ營業之建築
    物，為市場用地，其二樓為店舖等情，有苗栗縣政府建設局使用執照影本附卷可
    查，並經證人丁○○證實在卷（見第一四○號他字卷第五六、六一頁），該建築
    物原為市場之店舖，被告之前手為供ＫＴＶ使用，將之隔成包廂使用，有平面圖
    附卷可查（見相字卷第三一頁），火災後經檢察官現場履勘發現現場有緩降機三
    台，均置於盒內，未取出安裝於窗口，正面窗口已被封掉，被告無法提出防火材
    料證明等情，有該勘驗現場筆錄附卷可查（見同上卷第一○○頁），本院亦至現
    場勘驗，發現臨路方向之窗戶均被廣告看板封死，內側窗戶均被木板封閉等情，
    亦有該勘驗筆錄可稽（見本院卷第三六頁），參諸苗栗縣警察局通宵分局協助查
    報影響公共安全通報單之記載：「材質不符」、「天花板易燃材料裝修」、「牆
    面易燃材料裝修」「易燃材料裝修」（見第一四○號他字卷第四二、四三頁），
    苗栗縣建築物公共安全與公共衛生之構造與設備檢查紀錄表記載：「後側遭包廂
    佔用」、「安全門規格不符」、「室內走廊為包廂佔用」、「直通樓梯封閉或阻
    塞」、「安全梯含安全門封閉或阻塞並設栓鎖」、「避難層出入口、避難層以外
    樓層出入口設栓鎖」（見第一四○號他字卷第六三至六五頁），及苗栗縣警察局
    通宵分局火災報告書亦記載：「內部以易燃材料裝潢區隔」（見偵字卷第六○頁
    ）等情，足以證明被告違反有供營業使用事實之建築物，其使用人應維護建築物
    有關防火避難設施合法使用與其結構及設備安全之規定之行為。
三、次查同案被告李政治於右揭時地因欲簽帳消費而與黑將ＫＴＶ經理丙○○發生爭
    執之上開事實，業據證人丙○○在警訊中及在檢察官訊問時證述明確 (見偵字卷
    第一一頁至第一二頁、相驗卷第七三頁)，李政治在檢察官訊問時亦供認當日在
    黑將ＫＴＶ遭該店經理毆打及應係為此懷恨在心等情 (見偵字卷第七頁反面)，
    並有李政治受有臉部左眼部位瘀傷之相片、李政治前開機車之相片各一張附卷可
    稽 (見偵字卷第三四頁至第三七頁正面)，當屬可信。嗣李政治至億客來便利商
    店購置寶特瓶裝之雪碧汽水一瓶及打火機一個之右揭事實，已經證人曾炳祥在警
    訊中當場指證甚詳 (見偵字卷第一七頁正反面)，又李政治再至通苑加油站以上
    開方式購取高級汽油之事實，亦經證人涂志杰在警訊中據李政治之相片指明在卷
    (見偵字卷第一三頁至第一六頁)，李政治在警訊中亦供認有於八十七年三月二十
    五日凌晨至億客來便利商店購買汽水之事實 (見偵字卷第八頁)，並有李政治至
    億客來便利商店、通苑加油站購取貨物之統一發票附卷可稽，且有寶特瓶及打火
    機各一個扣案可證，而李政治在檢察官訊問時亦供承：其至超商所購買之汽水瓶
    型式與扣案之寶特瓶相同等語 (見相驗卷第七六頁正面)，堪信屬實。又李政治
    其後為上開放火行為之事實，業據李政治在警訊中供承在卷 (見偵字卷第九頁反
    面)，而依被害人賴姿均在警訊中及在檢察官訊問時所證述：黑將ＫＴＶ發生前
    開火災後，其曾目睹一位著身黑衣、頭髮呈捲髮狀之肥胖男子躲在黑將ＫＴＶ樓
    下觀看火勢等情 (見偵字卷第二一頁反面及相驗卷第七四頁反面)及卷附李政治
    於案發當日之上開相片相互參照，被害人賴姿均所指在場觀看火勢之人亦與李政
    治於當日之特徵相符，且李政治係於八十七年三月二十五日五時三十分許在苗栗
    縣通霄鎮○○○路四十七號即黑將ＫＴＶ旁之巷道為警拘獲並自其身上扣獲之上
    開寶特瓶、打火機各一個，有八十七年三月二十六日通警刑字第二○八五六號刑
    事案件報告書可按，再參以前述所載之事實，與放火行為之動機及準備經過均相
    切合等情，應可信為真實。而李政治放火後，黑將ＫＴＶ內火勢延燒之上開前後
    經過，有苗栗縣警察局火災原因調查報告書附於偵查卷可按 (見偵查卷第五六頁
    至第九二頁)，依火災原因調查報告書內之相片所攝，其建物之牆垣並無斷裂之
    情形，可見該建築物應仍屬未喪失主要效用，另上開火災發生後，原在黑將ＫＴ
    Ｖ內之被害人徐佩君、賴姿均、王火爐、林家鼎、丙○○等人順利逃離火場等情
    ，業據被害人徐佩君、賴姿均、王火爐、林家鼎、丙○○在警訊中陳明在卷，足
    認屬實。而不及逃出之被害人黃子芸、徐新昇、徐玄燦三人仍在黑將ＫＴＶ播音
    室內，此經火害原因調查報告書載明甚詳，且其三人均係於八十七年三月二十五
    日三時二分許因濃煙嗆傷併燒傷休克而在現場死亡，並經臺灣苗栗地方法院檢察
    署檢察官督同法醫師相驗明確，有就其三人所作之勘驗筆錄、驗斷書、相驗屍體
    證明書附於相驗卷可按 (見相驗卷第四四頁至第七一頁)，足認屬實，其死亡與
    李政治之放火行為，係有相當因果關係。
四、按建築法第九十一條第二項之規定，固以該建築物所有人或使用人有違反建築法
    第七十七條第一項規定之行為，與死亡間有客觀之相當因果關係為必要，然違反
    建築法第七十七條第一項之規定之行為，如與他人故意或過失之行為或不可抗力
    以外之事實，因必然且密切不可分之結合，在客觀上足以導致死亡結果之發生者
    ，仍應認其違反建築法第七十七條第一項之行為與死亡之結果有客觀之相當因果
    關係。查建築法第九十一條第二項之處罰，其立法本旨，在貫徹同法第七十七條
    第一項對公共安全，人民生命財產之維護，在一般情形下，單純對於同法第七十
    七條第一項之違反，通常不會獨立發生致人於死之結果，必然因與其他行為或事
    實之結合，始有發生之可能，就本件李政治之縱火行為雖導致黃子芸、徐新昇、
    徐玄燦三人死亡，但黃子芸等三人之死亡，非因李政治縱火行為獨立之原因致死
    ，而係李政治之縱火行為迅速燃燒黑將ＫＴＶ內部設備構造易燃材料及有關避難
    設施不合規定導致在播音室之黃子芸等三人逃生不及致死，是黃子芸等三人之死
    亡，係因李政治之縱火行為與被告違反建築法第七十七條第一項行為相結合之結
    果，而李政治之縱火行為與被告違反建築法第七十七條第一項行為，既具屬必然
    且密切不可分之結合，即不能謂被告違反建築法第七十七條第一項之行為與黃子
    芸等三人之死亡間，無客觀之相當因果關係。核被告所為係犯建築法第九十一條
    第二項前段之罪，被告一行為致黃子芸、徐新昇、徐玄燦三人死亡，為想像競合
    犯，從一處斷，原審未為詳查，遽認被告罪證不足而諭知無罪，認事用法尚有違
    誤，公訴人上訴意旨指摘於此，為有理由，應撤銷原審此部分之判決改判，原審
    酌被告犯罪之手段、品行尚佳、所生之危害頗大、已與被害人和解賠償損失及其
犯後態度等一切情狀，量處如主文第二項所示，又查被告未曾受有期徒刑以上刑
    之宣告，有卷內前科表可查，且已與被害人和解，賠償損失，有調解書附卷可查
    （見原審卷第一一五至一二二頁），其經此偵審教訓，應知警惕諒無再犯之虞，
    本院認所宣告之刑，以暫不執行為適當，併諭知緩刑四年，以勵自新。
據上論斷，應依刑事訴訟法第三百六十九條第一項前段、第三百六十四條、第二百九
十九條第一項前段，建築法第九十一條第二項前段、刑法第十一條前段、第五十五條
前段、第七十四條第一款，判決如主文。
本案經檢察官甲○○到庭執行職務。
中      華      民      國    八十九     年       一      月    十九    日
                                  臺灣高等法院臺中分院刑事第十庭
                                        審判長法  官  黃  永  泉
                                              法  官  蕭  廣  政
                                              法  官  蔡  名  曜
右正本證明與原本無異。
如不服本判決應於收受送達後十日內向本院提出上訴書狀，其未述上訴之理由者並
得於提起上訴後十日內向本院補提理由書（均須按他造當事人之人數附繕本）。
                                              書記官    錫  彬
中      華      民      國    八十九     年       一      月   二十一   日
                                                                        Ｈ


司法院資訊處製作；財團法人民間司法改革基金會備份。
